【裁判字號】    96,重訴,390
【裁判日期】    991015
【裁判案由】    損害賠償
【裁判全文】
臺灣桃園地方法院民事判決             96年度重訴字第390號
原      告  楊東木
訴訟代理人  徐原本  律師
被      告  江康淇原名江春明.
訴訟代理人  林淑婷
上列當事人間請求損害賠償事件，原告就本院96年度壢交簡字第
1661號過失傷害案件提起附帶民事訴訟（96年度壢交簡附民字第
62號），經本院刑事庭裁定移送前來，於民國99年10月1 日言詞
辯論終結，本院判決如下：
    主      文
被告應給付原告新臺幣貳佰貳拾柒萬伍仟零肆拾捌元，及自民國
九十九年四月二十二日起至清償日止按年息百分之五計算之利息
。
原告其餘之訴駁回。
訴訟費用由被告負擔十八，餘由原告負擔。
本判決第一項於原告以新臺幣柒拾伍萬捌仟元為被告供擔保後，
得假執行。但被告如以新臺幣貳佰貳拾柒萬伍仟零肆拾捌元為原
告預供擔保後，得免為假執行。
原告其餘假執行之聲請駁回。
    事實及理由
一、按附帶民事訴訟除本編有特別規定外，準用關於刑事訴訟之
    規定。但經移送或發回、發交於民事庭後，應適用民事訴訟
    法，刑事訴訟法第490 條定有明文。又按訴狀送達後，原告
    不得將原訴變更或追加他訴，但擴張或減縮應受判決事項之
    聲明者，不在此限，民事訴訟法第255 條第1 項第3 款定有
    明文。查本件原告歷次主張如下：
(一)、原告於民國96年7 月5 日提起刑事附帶民事訴訟，請求被告
    給付原告新台幣（下同）8,000,000 元，及自起訴狀繕本送
    達被告之翌日起至清償日止，按年息5%計算之利息（見本院
    96年度壢交簡附民字第62號卷第2頁）。
(二)、97年3 月5 日原告以民事準備書狀(一)變更前開聲明為，被告
    應給付原告7,290,034 元，及自起訴狀繕本送達翌日起至清
    償日止，按年息5%計算之利息（見本院卷第41頁）。
(三)、99年4 月21日原告又以民事追加訴訟狀變更前開請求金額為
    12,663,109元（見本院卷第194、202、250頁背面）。
(四)、核上開部分訴之變更，均係單純擴張、減縮應受判決事項之
    聲明，揆諸首揭規定要無不合，應予准許。
二、原告主張：被告於95年10月27日上午，駕駛車牌號碼9056-N
    J 號自用小客車，沿桃園縣中壢市○○路往中原大學方向行
    駛，迨同日上午10時20分許，途經中壢市○○路與甘肅二街
    交岔口時，本應減速慢行，以避免發生危險，依當時情況並
    無不能注意之情事，竟疏於注意，撞及原告所騎車牌號碼K3
    X-763 號重型機車，使人車倒地，致原告頸椎第6、7節脫臼
    、併脊肩骨神經受損及雙側上肢麻痺、頸椎損傷併第5、6、
    7 頸椎狹窄粘連等傷害，有診斷證明書及聲請簡易判決處刑
    書等正本可參（見本院96年度壢交簡附民字第62號卷第5 至
    7 頁），而被告上開犯行業經本院刑事庭96年度壢交簡字第
    1661號判決有罪在案。原告並認就本件車禍事故並無過失，
    對國立交通大學行車事故鑑定意見「原告駕駛重型機車，行
    經無號誌管制路口，由支道駛出，未注意讓幹道直行車先行
    ，為肇事主因；被告駕駛小客車，行經無號誌管制路口，疏
    未注意車前狀況，為肇事次因」（見本院卷第138 頁）無法
    認同，蓋被告所駕駛小客車車牌9056-NJ 的N 字部分特別凹
    陷，可見原告所騎之機車當時是靜止狀態被撞，如係原告騎
    乘機車駛出，則應整面車牌凹陷才對，又被告當時雖係行駛
    幹道，但該處為大彎道，且被告可駕駛路寬僅有3.2 公尺，
    其餘2.3 公尺已停滿車輛，而被告當時行駛彎道而未減速，
    判斷其車速約時速80公里，故待被告看到原告機車時已來不
    及煞車而肇事，又刑案部分證人黃瑞霞亦於刑事簡易庭證稱
    原告確有將機車停住而未駛出。為此，爰依民法第184 條第
    1 項前段、第193 條、第195 條規定，請求如下損害賠償。
(一)、醫療費用：共計48,423元，此有長庚醫院、宜安藥師藥局、
    居家企業股份有限公司林口分公司、壢新醫院收據在卷可參
    （見本院卷第48至69頁）。
(二)、看護費：原告受傷住院期間為95年10月27日至95年11月23日
    ，共28日，以每日看護費2,500 元計算，合計70,000元（見
    本院卷第71頁）。又原告因此傷害，嚴重影響生活，均需人
    在旁協助照顧，長庚醫院亦認定原告確有全日受看護必要（
    見本院卷第246 頁），則原告係48年2 月22日出生，依內政
    部發布之台灣地區簡易生命表，再從96年12月起算，尚有餘
    命29年，而原告請求被告給付1 年之看護費為240,000 元，
    依霍夫曼係數表扣除中間利息計算，得一次請求被告給付看
    護費4,373,075 元（計算式：18,221,149.1×0.24 ＝4,373,
    075 元，見本院卷第202、204頁）。故被告所應支出之看護
    費應為4,443,075 元（計算式：70,000元＋4,373,075 元＝
    4,443,075 元）。
(三)、交通費：原告就醫支出之交通費為83,000元，有大園計程車
    行計程車費用收據可參（見本院卷第72至76頁）。
(四)、減少勞動能力之損害金：關於勞動能力喪失比例部分，長庚
    醫院進行之勞動力評估診斷結果雖認原告勞動力減損39% （
    見本院卷第211 頁），然此鑑定係依照儀器測定肌肉瞬間爆
    發力，並未測出持久力及考慮日後退化情形，而原告現已在
    退化當中，且有持續復健之必要，故原告認為其目前並無工
    作能力，勞動力減損應為100 % 。又原告係48年2 月22日出
    生，而本件車禍係95年10月27日發生，距原告年滿60歲退休
    ，尚有12年2 個月，就年收入部分原告則同意以238,000 元
    計算（見本院卷第194 頁背面）。則原告減少勞動能力之損
    害金應為5,088,611 元（按此部分係依原告請求總額扣除其
    餘各項請求而得，即12,663,109－48,423－70,000－4,373,
    075 －83,000－3,000,000＝5,088,611 ）。
(五)、精神慰藉金：原告遭受被告重大之傷害，精神上異常痛苦，
    爰請求精神慰藉金3,000,000 元。
(六)、綜上，共計請求12,663,109元（見本院卷第250 頁背面）。
    並聲明：被告應給付原告12,663,109元，及自起訴狀繕本送
    達之翌日即96年11月6 日起至清償日止，按年息5%計算之利
    息；原告願供擔保，請准宣告假執行。
三、被告則以：
(一)、本件車禍事故之肇事責任經臺灣省桃園縣區車輛行車事故鑑
    定委員會鑑定「原告：支線道車未暫停讓幹線道車先行，為
    肇事主因；被告：疏未減速慢行作隨時停車之準備，為肇事
    次因」。原告主張另送國立交通大學之鑑定結果，亦採原告
    應負肇事主因（見本院卷第138 頁），故原告自不應將本件
    事故之責任完全歸咎於被告。
(二)、就醫療費用、交通費元部分，因原告已提出相關單據，故被
    告均不爭執（見本院卷第251 頁）。
(三)、就看護費部分，就原告於99年4 月21日以民事追加訴訟狀追
    加之前的看護費即住院期間看護費並無爭執（見本院卷第19
    4 頁）；至於就原告追加後看護費即96年12月後之看護費，
    則有爭執，依長庚醫院回函所載，原告生理上可以自理，但
    心理部分係源自車禍或家庭其他因素所生之創傷症候群（見
    本院卷第246 頁），故認原告因心理創傷需要看護與本件車
    禍間未必有因果關係，是以，如因生理上確實需要看護，則
    每月看護費20,000元，被告並不爭執，然如係心理因素須人
    看護，則被告認每月看護費20,000元過高，請求酌減，期間
    部分，則請求本院斟酌。
(四)、就交通費部份，被告並不爭執。
(五)、減少勞動能力之損害金部分，依長庚醫院進行之勞動力評估
    診斷結果雖認原告勞動力減損39% （見本院卷第211 頁），
    然被告認應依長庚醫院99年1 月13日回函，認為手部功能恢
    復八成，故喪失勞動力比例應係20%（見本院卷第170之1 頁
    ）。至於就原告年收入部分，同意以每年238,000 元計算（
    見本院卷第194 頁背面）。
(六)、精神慰藉金部分，按慰藉金之多寡，應斟酌雙方之身份、地
    位、資力與加害人程度及其他各種情形核定相當之數額；其
    金額是否相當，自應依實際加害情形與被害人所受之痛苦及
    雙方之身份、地位、經濟狀況等關係決定之。而被告於事故
    發生後曾多次協調賠償事宜，但原告索賠金額過高、請求無
    理，又因本身財力有限，致未能達成合意。被告並非無悔意
    ，實因被告之學歷不高、收入不豐，尚須扶養親屬，故原告
    請求精神上損害金額3,000,000 元，被告懇請酌減。
(七)、按民法第217 條規定，損害之發生或擴大，被害人與有過失
    者，法院得減輕賠償金額或免除之。故被告僅依過失責任部
    分，對原告負賠償責任，並主張扣除原告所獲之強制險理賠
    金550,000 元。並聲明：原告之訴駁回；如受不利判決，被
    告願供擔保，請准宣告免為假執行。
四、查本件原告主張被告於95年10月27日上午，駕駛車牌號碼90
    56-NJ 號自用小客車，沿桃園縣中壢市○○路往中原大學方
    向行駛，迨同日上午10時20分許，途經中壢市○○路與甘肅
    二街交岔口時，本應減速慢行，以避免發生危險，依當時情
    況並無不能注意之情事，竟疏於注意，撞及原告所騎車牌號
    碼K3X-763 號重型機車，使人車倒地，致原告頸椎第6、7節
    脫臼、併脊肩骨神經受損及雙側上肢麻痺、頸椎損傷併第5
    、6、7頸椎狹窄粘連等傷害，業經被告於警詢中所自承，且
    據本院依職權調閱該案相關偵查及審理卷宗，核閱該卷所附
    道路交通事故現場圖、道路交通事故調查報告表(一)、(二)、現
    場照片、長庚醫院、壢新醫院及華揚醫院診斷證明書等查證
    屬實。依前開道路交通事故調查報告表之記載，本件車禍發
    生時天候晴，日間自然光線、路面無缺陷且無障礙物、視距
    良好，並無不能注意之情事，被告竟疏未注意車前狀況，撞
    及原告所騎車牌號碼K3X-763 號重型機車，使人車倒地，致
    原告受有上開傷害，足認被告就本件車禍之發生確有過失甚
    明。且被告亦因此一過失行為，經本院刑事庭以96年度壢交
    簡字第1661號刑事判決認定被告過失傷害判處有期徒刑4 月
    ；減為有期徒刑2 月確定等事實，亦經本院依職權調閱上開
    刑事案件偵查及審理卷宗查核屬實，是原告主張此部分之事
    實，應堪採信。
五、按因故意或過失不法侵害他人之權利者，負損害賠償責任，
    汽車、機車或其他非依軌道行駛之動力車輛，在使用中加損
    害於他人者，駕駛人應賠償因此所生之損害，不法侵害他人
    之身體或健康者，對於被害人因此喪失或減少勞動能力或增
    加生活上之需要時，應負損害賠償責任，不法侵害他人之身
    體、健康、名譽、自由、信用、隱私、貞操，或不法侵害其
    他人格法益而情節重大者，被害人雖非財產上之損害，亦得
    請求賠償相當之金額，民法第184 條第1 項前段、第191 條
    之2 前段、第193 條第1 項、第195 條第1 項分別定有明文
    。被告不法侵害原告之身體致傷，依上開規定其對於原告因
    而所受之損害，自應負損害賠償責任。茲就原告請求之金額
    ，分述審酌如下：
(一)、醫療費用部分：原告主張伊因本件傷害業已支出醫療費用48
    ,423元之事實，業據原告提出長庚醫院、宜安藥師藥局、居
    家企業股份有限公司林口分公司、壢新醫院收據為證（見本
    院卷第48至69頁），堪信原告確有該等醫療支出，被告對於
    原告請求之醫療費用亦表示不為爭執（見本院卷第250 頁背
    面），故認原告此部分請求為有理由，應予准許。
(二)、交通費用：原告主張伊因本件車禍就診支出交通費用為83,0
    00元，業據原告提出收據5 紙為證（見本院卷第72至76頁）
    ，被告對於原告請求之交通費用亦表示不為爭執（見本院卷
    第251 頁），故認原告此部分請求為有理由，應予准許。
(三)、看護費用部分：
１、原告主張伊因本件車禍受傷自95年10月27日起至95年11月23
    日止共28日住院期間有全日受看護之必要，每日看護費為2,
    500 元，合計需支付看護費70,000元之事實，有原告所提看
    護費收據為憑（見本院卷第71頁），且為被告所不爭執，是
    原告此部分看護費之請求，堪信可採。
２、再者，原告主張伊因本件車禍所受傷害，致終生需他人看護
    照料，每年看護費用為240,000 元（即每月20,000元）之事
    實，為被告否認，並以前揭情詞為辯解。經查：本件經請長
    庚醫療財團法人林口長庚紀念醫院鑑定原告出院後是否仍有
    受看護之必要，該院函覆認為原告因為本件車禍經診斷受有
    頸椎第6 、7 節脫位等傷害，經復健後雖生理上可自行處理
    基本日常生活事務，但就醫學而言仍遺有心理瘡傷症狀合併
    妄想及認知功能缺損，導致心理上無法獨自維持日常生活功
    能，且缺乏病識感致治療上均需依賴他人提醒始可配合藥物
    治療，就功能障礙評估，建議原告應需他人全日協助照顧其
    日常生活之事實，有該院99年8 月13日（九九）長庚院法字
    第0390號函可參（見本院卷第246 頁），足認原告主張伊於
    車禍發生後，有全日受看護之必要雖非全然可採，但依其目
    前之狀況觀之，確有受專人照顧之必要，然此究與無法自理
    生活者，需專人為專業看護之程度有別，是以本院認為照顧
    原告之費用，應以最新核定每月最低基本工資17,880元為恰
    當，且其需他人全日照顧之期間，應計算至其平均餘命時。
    是以，原告為48年2 月22日生，95年10月27日車禍發生之時
    為47歲8 個月，依內政部統計本件事故發生當年即95年台灣
    地區簡易生命表之記載，台灣地區47歲男性之平均餘命為32
    .93 年，有卷附95年度台灣地區簡易生命表可參。又本件原
    告僅請求自96年12月起之看顧費用，且自95年10月27日起至
    95年11月23日止之看護費用業已計算如前，是僅計算自96年
    12月起至其平均餘命時共31.93 年之費用，扣除中間利息後
    為4,161,181 元【即年別5%複式霍夫曼計算法（第一年不扣
    除中間利息），其計算式為：《17880 ×12×19.0000000 0
    （此為31年之霍夫曼係數）＋17880 ×12×0.93×（19.0
    0000000 ─19.00000000 ）》＝0000000 （小數點以下四捨
    五入）】，是原告關於出院後照顧費用之請求，於4,161,18
    1 元之範圍內，應屬有據。
(四)、減少勞動能力損失部分：
１、按依民法第193 條第1 項命加害人一次支付賠償總額，以填
    補被害人所受喪失或減少勞動能力之損害，應先認定被害人
    因喪失或減少勞動能力而不能陸續取得之金額，按其日後本
    可陸續取得之時期，各照霍夫曼式計算法，扣除依法定利率
    計算之中間利息，再以各時期之總數為加害人一次所應支付
    之賠償總額，始為允當（最高法院著有22年上字第353 號判
    例可資參照）。次按被害人因身體健康被侵害而喪失或減少
    勞動能力所受之損害，其金額應就被害人受侵害前之身體健
    康狀態、教育程度、專門技能、社會經驗等方面酌定之。
２、查原告因本件車禍受有前述傷害，經治療及復健後仍遺有雙
    手運動障礙及下肢無力，根據美國醫學會障害評估指南之評
    核標準，綜合原告受傷部位、將來賺錢能力、工作性質及年
    齡予以調整鑑定後，其勞動能力減損39﹪之事實，有卷附長
    庚醫院診斷證明書、該院（九九）長庚院法字第0509號函可
    憑（見本院卷第220 頁243 至244 頁）。原告主張伊減少勞
    動能力之比例應為100 ﹪，被告主張原告喪失勞動能力比例
    僅為20﹪均係渠等片面主觀之認知，因乏實際之依據，難認
    有據，本件既已就個案送請專業醫療機關鑑定，自應以鑑定
    之結果較符合本件之情形而可採。
３、再者，本件車禍發生前原告工作之年所得應以每年238,000
    元計之事實，為兩造所不爭執（見本院卷第194 頁背面），
    而原告於本件車禍發生時為47歲又8 個月，依原告所請求至
    60歲退休之期間計算，原告尚有12年又4 個月工作期間，原
    告一次請求喪失勞動能損失，依霍夫曼計算法扣除中間利息
    ，原告得請求之喪失勞動能力之損失為900,016 元【即年別
    5%複式霍夫曼計算法（第一年不扣除中間利息），其計算式
    為：《238000×9.00000000（此為12年之霍夫曼係數）＋23
    8000×0.17×（10.00000000 00.00000000）》＝0000000
    （小數點以下四捨五入）；0000000 ×39﹪＝900016】，逾
    此範圍請求，則為無理由，應予駁回。
(五)、精神慰撫金部分：按關於慰撫金之多寡，應以被害人精神上
    所受之苦痛為準據，亦應審酌被害人之地位、家況及加害人
    之地位，俾資為審判之依據，故應就兩造之身份、職業、教
    育程度、財產及經濟狀況，用以判斷非財產上損害之慰撫金
    數額（最高法院48年度台上字第1982號判例、86年度台上字
    第511 號判決參照）。查原告因本件車禍所受有前開傷害，
    致其行動不便且遺有心理瘡傷症狀合併妄想及認知功能缺損
    而須他人照料生活，暫時無法回復一般正常人生活，除造成
    其個人精神及財產上沈重負擔，更影響家人生活，原告因此
    深感痛苦，自得請求被告賠償非財產上之損害賠償。是本院
    斟酌前開各情認原告請求之精神慰撫金以1,800,000 元為適
    當，至原告逾此部分之請求，則難准許。
(六)、准此，原告損害之總額應為7,062,620 元（即48,423＋70,0
    00＋4,161,181 ＋83,000＋900,016 ＋1,800,000 ＝7,062,
    620）
(七)、復按，損害之發生或擴大，被害人與有過失者，法院得減輕
    賠償金額，或免除之，民法第217 條第1 項定有明文。查經
    送臺灣省桃園縣區車輛行車事故鑑定委員會鑑定及臺灣省車
    輛行車事故覆議鑑定委員會鑑定，均認本件車禍之發生，原
    告駕駛機車行經無號誌交岔路口，支線道車未暫停讓幹線道
    車先行，為肇事主因，被告駕駛自小客車行經無號誌交岔路
    口，疏未減速慢行作隨時停車準備之肇事次因之事實，業經
    本院依職權調閱本院96年度壢交簡字第1616號刑事卷所附前
    開委員會96年5 月3 日桃縣行字第0965201166號函及96年8
    月30日府覆議字第0966202697號函所附鑑定意見書查核屬實
    （見台灣桃園地方法院檢察署96年度偵字第2870號卷第48至
    50 頁 、本院96年度壢交簡字第1616號刑事卷第7 頁），再
    者，本院審理中委請國立交通大學就本件車禍肇事原因為鑑
    定，結果亦認原告駕駛重型機車行經無號誌交岔路口，自支
    線道駛出，未注意讓幹線道直行車先行，為肇事主因，被告
    駕駛自小客車行經無號誌管制路口，疏未注意車前狀況肇事
    次因，有國立交通大學98年11月17日交大管運字第09810123
    03號函所附鑑定意見書可憑（見本院卷第137 至138 頁）。
    原告雖主張伊所駕車輛於車禍發生前有停車，應無過失云云
    ，然本件車禍發生時原告所搭載之乘客黃瑞霞於本院96年度
    壢交簡字第1616號刑事簡易案件調查時，以告訴人之身分應
    訊雖稱：「我坐的機車有暫停」等語，但其亦表示：「機車
    被撞的一剎那我不清楚」等語（見該案卷第15頁），救黃為
    峽所言縱可證明原告所騎機車於車禍發生前曾暫停，亦未可
    就此認定原告是於靜止狀態下遭被告撞擊。再對照於本院卷
    電201 頁相片所示兩造車輛於車禍後之停放狀態，狗原告確
    實於相片上其所標示之「暫停處」停車，以一般人駕駛車輛
    會行駛於左右兩條車道線內而非車道線外之習慣觀之，被告
    駕駛之車輛極不可能會以車頭懸掛車牌處撞擊原告所騎機車
    之左側腳踏板，是原告所騎車輛應於暫停之後，又向前行駛
    後始發生本件車禍，原告前開主張，應不可採。綜上，本院
    依兩造駕駛之具體事實，認原告應負60% 之過失責任，被告
    應負40% 過失責任。故原告上開因本件車禍所受損害金額按
    上揭比例計算，得請求被告賠償之金額即為2,825,048 元（
    計算式：7,062,620 ×40% ＝2,825,048 ）。
(八)、再按保險人依本法規定給付之保險金，視為加害人或被保險
    人損害賠償金額之一部份；加害人或被保險人受賠償請求時
    ，得扣除之。強制汽車責任保險法第30條定有明文。本件原
    告已受強制汽車責任險理賠550,000 元保險金之事實，為兩
    造所不爭執，是以上開原告得請求之金額自應扣除已受領之
    理賠金額，是原告本件得請求之金額於扣減後即為2,275,04
    8 元（計算式：2,825,048 －550,000 ＝2,275,048 ）。末
    按，給付無確定期限者，債務人於債權人得請求給付時，經
    其催告而未為給付，自受催告時起，負遲延責任。其經債權
    人起訴，或依督促程式送達支付命令，或為其他相類之行為
    者，與催告有同一之效力；遲延之債務，以支付金錢為標的
    者，債權人得請求依法定利率計算之遲延利息，民法第229
    條第2 項、第233 條第1 項前段分別定有明文。從而，原告
    本於侵權行為之法律關係，請求被告給付原告2,275,048 元
    ，及自99年4 月22日起至清償日止，按年息5%計算之利息，
    為有理由，應予准許。逾此範圍之請求，為無理由，應予駁
    回。
六、綜上，原告依據侵權行為法律關係得請求被告賠償之損害，
    應為2,275,048 元。另本件原告請求被告賠償上開金額，以
    支付金錢為標的，無確定期限，又未約定利率，則其請求自
    追加起訴狀繕本送達之翌日即99年4 月22日起至清償日止，
    按年息5 ﹪計算之利息，為有理由，應予准許，逾此範圍之
    請求，即為無理由，應予駁回。
七、兩造均陳明願供擔保，請求宣告假執行及免為假執行，均核
    無不合，茲酌定相當之擔保金額，各准許之。至原告敗訴部
    分，其假執行之聲請失所附麗，應予駁回。
八、本件事證已臻明確，兩造間其餘攻擊防禦方法及舉證，經本
    院審酌後，或與本件之爭執無涉，或對本件判決結果不生影
    響，爰不一一論述，併此敘明。
九、據上論結，本件原告之訴為一部有理由、一部無理由，依民
    事訴訟法第79條、第390 條第2 項、第392 條第2 項，判決
    如主文。
中    華    民    國    99    年    10    月    15    日
                  民事第二庭  法  官  卓立婷
以上正本係照原本作成。
如對本判決上訴，須於判決送達後20日內向本院提出上訴狀。如
委任律師提起上訴者，應一併繳納上訴審裁判費。
中    華    民    國    99    年    10    月    18    日
                              書記官  王素玲

司法院資訊處製作；財團法人民間司法改革基金會備份。
